臺灣高等法院臺中分院民事判決 　　　九十一年度重上更(一)字第二一號
　　上　訴　人　甲○○
右當事人間債務人異議之訴事件，上訴人對於中華民國八十八年六月十七日臺灣南投
地方法院八十七年度訴字第二六號第一審判決提起上訴，本院判決後，經最高法院發
回更審，本院判決如左：
    主    文
原判決廢棄。
臺灣南投地方法院八十六年度民執字第三二六七號清償票款強制執行事件所為強制執
行程序應予撤銷。
第一、二審及發回前第三審訴訟費用由被上訴人負擔。
    事實及理由
一、上訴人主張：被上訴人所持以向伊強制執行之發票日民國（下同）八十六年七月
    二十二日、面額新臺幣（下同）九百五十六萬元，票號0000000之本票乙
    張（下稱系爭本票），係於八十六年七月二十二日下午二時三十分許，被上訴人
    夥同其中一人自稱「阿文」之三名男子，乘伊之子黃煋倫因急病於台大醫院開刀
    甫自加護病房轉入普通病房，亟須伊照料之際，強押伊至該院第八Ａ病房休息室
    ，以強暴脅迫之方式使伊簽發系爭本票，並使伊在事先即已打字好之切結書上按
    捺指印，伊因當日其子病情尚需照料，乃俟翌日病情較穩定後，向台北市警察局
    中正一分局報案，被上訴人以脅迫使伊簽發系爭本票之犯行，亦經臺灣高等法院
    以八十七年度上易字第四五三八號判決判處有期徒刑六月確定。被上訴人既以惡
    意取得系爭本票，自不得向伊主張票據上之權利，況伊前已於臺灣南投地方法院
    （下稱南投地院）八十六年度投簡字第三○九號確認本票債權不存在事件中，依
    民法第九十二條第一項規定，撤銷其發票之意思表示，則系爭本票債權業已不復
    存在；雖上開確認本票債權不存在事件於合意停止訴訟後，伊因遲誤聲請續行訴
    訟而敗訴確定，惟被上訴人明知伊並未積欠其任何債務，為遂其逼債目的，竟脅
    迫伊簽發系爭本票，乃故意侵害伊之自由權，並故意以背於善良風俗之方法，加
    損害於伊，依民法第一百九十八條規定，伊得請求廢止系爭本票債權，並得拒絕
    履行；又伊依法得請求被上訴人賠償損害並回復原狀，亦即被上訴人應將系爭本
    票交還，然被上訴人經催告竟拒不回復原狀，因而對伊負有九百五十六萬元之損
    害賠償債務，伊得以前開對被上訴人之損害賠償債權，主張抵銷。乃被上訴人竟
    以系爭本票聲請南投地院八十六年度票字第一三八九號本票裁定為執行名義，並
    據以聲請該院八十六年度民執字第三二六七號清償票款強制執行，爰依強制執行
    法第十四條之規定，提起債務人異議之訴（原審為上訴人敗訴之判決後，上訴人
    聲明不服，上訴求為判決：(一)原判決廢棄；(二)臺灣南投地方法院八十六年度民執
    字第三二六七號清償票款強制執行事件所為強制執行程序應予撤銷）。
二、被上訴人則以：上訴人所以簽發系爭本票係因欲代其前妻林麗娟清償積欠伊之債
    務，故伊於上訴人簽發系爭本票後即將林麗娟所開立之同額支票返還林麗娟，伊
    絕無以脅迫之方式逼使上訴人簽發系爭本票，況上訴人所提確認系爭本票債權不
    存在事件，前經一審判決上訴人敗訴，上訴人雖提起上訴，但嗣後亦依法視為撤
    回上訴，則在兩造間系爭本票債權自屬存在且有既判力，上訴人不得為有違上開
    既判力之主張。再者，伊對上訴人並無侵權行為，上訴人亦未因伊之行為致其現
    存之財產減少或妨害新財產之取得，即未受有任何損害，上訴人以其對於伊有損
    害賠償債權存在，主張與系爭本票債權抵銷，顯無理由；且縱認伊有侵權行為之
    事實，惟上訴人之損害賠償債權業經判決確定為二十萬元，則其所得主張抵銷之
    數額應僅為二十萬元。又上訴人之侵權行為損害賠償請求權尚未罹於時效，其依
    民法第一百九十八條規定，拒絕履行系爭本票債權，亦屬無據等語，資為抗辯。
    並聲明求為判決：駁回上訴。
三、上訴人主張被上訴人持發票日為八十六年七月二十二日、面額九百五十六萬元，
    票號0000000之本票乙張，向南投地院聲請裁定強制執行，經該院以八十
    六年度票字第一三八九號裁定本票准予強制執行後，並以上開本票裁定為執行名
    義聲請該院以八十六年度民執字第三二六七號強制執行查封上訴人之財產之事實
    ，為被上訴人所不爭執，復經本院依職權調取南投地院八十六年度民執字第三二
    六七號民事執行事件全卷核對無誤，自堪信為真實。
四、本件兩造之爭執首在系爭本票是否係被上訴人以脅迫之方式逼使上訴人簽發？按
    訴訟標的之法律關係，於確定之終局判決中經裁判者，當事人之一造以該確定判
    決之結果為基礎，於新訴訟用作攻擊防禦方法時，他造應受其既判力之拘束，不
    得以該確定判決言詞辯論終結前，所提出或未提出之其他攻擊防禦方法為與該確
    定判決意旨相反之主張，法院亦不得為反於確定判決意旨之裁判（最高法院四十
    二年台上字第一三○六號、三十年上字第八號判例意旨參照）。查上訴人因伊之
    前妻林麗娟積欠被上訴人金錢無法清償，被上訴人乃轉向上訴人催討，嗣於八十
    六年七月二十二日，上訴人之子黃煋倫因急病於台北台大醫院開刀，甫自加護病
    房轉入普通病房，為被上訴人知悉，竟於當日下午二時許，夥同其中一人自稱「
    阿文」之三名男子，至台大醫院八Ａ區病房內找到上訴人後，即由其中一名男子
    在病房外把風，另二名男子即進入病房內將上訴人押至台大醫院同樓層八Ａ休息
    區，並向上訴人恫嚇稱「你若不簽下本票，你父親贈給你的財產你會用不到」，
    自稱「阿文」之男子並口罵三字經，嚇稱「最近白曉燕案你知不知道」等語之脅
    迫方式加害，被上訴人因此脅迫使人行無義務之事，經臺灣高等法院法院判處被
    上訴人有期徒刑六月確定等情，有卷附臺灣臺北地方法院檢察署八十七年偵字第
    一九四一八號起訴書、臺灣臺北地方法院八十七年度易字第九○○號刑事判決、
    臺灣高等法院八十七年度上易字第四五三八號刑事判決均影本各一件可按（本院
    前審卷一八至二四頁），並經本院調取上開刑事卷宗查核屬實，已見上訴人主張
    系爭本票係遭被上訴人脅迫而簽發一事，尚非全然無據。矧上訴人訴請被上訴人
    侵權行為損害賠償事件，經南投地院八十八年度訴字第三四二號、本院八十九年
    度上字第一四三號審理結果，亦認被上訴人確有強暴脅迫上訴人簽發系爭本票之
    情，被上訴人辯稱系爭本票係上訴人自願簽發為無可採，因而判決被上訴人應給
    付上訴人慰撫金二十萬元確定在案，有上訴人所提判決書影本為據（本審卷三一
    至五三頁），且經本院調取該損害賠償事件全卷核明無誤，則兩造關於被上訴人
    有無脅迫上訴人簽發系爭本票而成立侵權行為，已為前開確定判決所確認，上訴
    人以此確定判決之結果為基礎，於本件訴訟中用作攻擊防禦方法，主張伊係受被
    上訴人之脅迫而簽發系爭本票，被上訴人應負侵權行為損害賠償責任等情，被上
    訴人即應受前開確定判決既判力之拘束，不得再以該確定判決言詞辯論終結前，
    所提出或未提出之其他攻擊防禦方法為與該確定判決意旨相反之主張，本院亦不
    得為反於該確定判決意旨之裁判，是被上訴人辯稱伊並無上訴人指稱之侵權行為
    之事實云云，即非可採。又被上訴人聲請訊問證人李振都以證明上訴人曾承諾代
    其前妻林麗娟清償積欠伊之債務部分，既不足以影響被上訴人有前述侵權行為事
    實之認定結果，自非必要，附此說明。至上訴人另案訴請確認系爭本票債權不存
    在事件，雖經南投地院八十六年度投簡字第三○九號、同院八十六年度簡上字第
    一○三號判決，認上訴人以其受強暴脅迫簽發系爭本票而撤銷其意思表示並非合
    法，而為上訴人敗訴之判決確定。惟按法院於確定判決理由中，就訴訟標的以外
    當事人所主張之重要爭點本於當事人辯論之結果已為判斷時，除有顯然違背法令
    ，或當事人已提出新訴訟資料足以推翻原判斷之情形外，同一當事人就與該重要
    爭點有關所提起之他訴訟，固不得再為相反之主張，法院亦不得作相反之判斷，
    以符民事訴訟法上之誠信原則（最高法院八十八年度台上字第二二三○號判決參
    照），此即學理上所謂之「爭點效」。然如當事人所主張之重要爭點未經充分辯
    論，或當事人已提出新訴訟資料足以推翻原判斷時，依上揭判決意旨之反面解釋
    ，則同一當事人就與該重要爭點有關所提起之他訴訟，即非不得再為主張，法院
    亦非不得予以判斷。查上開南投地院八十六年度投簡字第三○九號判決，上訴人
    未於最後言詞辯論期日到場，因上訴人於該案所提出之受理刑事案件報案三聯單
    ，僅載明報案情形，無法證明其報案內容是否真實，且上訴人聲請訊問之證人黃
    顯雯、張輝雄等人，其中證人黃顯雯雖經合法通知，卻出具信函表明伊不知案情
    無法到庭作證，證人張輝雄則因上訴人陳報之住址錯誤而無法通知，該判決乃以
    上訴人就其主張無法舉證難認係實在為由，而為上訴人敗訴之判決（見原審卷七
    、八頁）；嗣上訴人提起上訴即南投地院八十六年度簡上字第一○三號後，復因
    兩造合意停止訴訟，上訴人遲誤聲請續行訴訟之期間而視為撤回上訴，致該案遂
    告確定，有南投地院八十八年五月二十四日民事庭通知影本附卷可稽（原審卷一
    二三頁），是兩造於上開確認系爭本票債權不存在事件中，實難謂其就上訴人所
    主張系爭本票係受被上訴人脅迫而簽發此一重要爭點，已為充分之辯論，上訴人
    又於本件債務人異議之訴事件，已另行提出被上訴人侵權行為及妨害自由之民、
    刑事確定判決等足以推翻原判斷之新訴訟資料，則被上訴人仍據前開確認系爭本
    票債權不存在事件之判決結果，辯稱伊有無脅迫上訴人簽發系爭本票一事，在兩
    造間已不得更事爭執等語，委無足取。從而，上訴人主張系爭本票係伊受被上訴
    人脅迫而簽發云云，應可採信。
五、按因被詐欺或被脅迫，而為意思表示者，表意人得於發現詐欺或脅迫終止後一年
    內，撤銷其意思表示；因侵權行為對於被害人取得債權者，被害人對該債權之廢
    止請求權，雖因時效而消滅，仍得拒絕履行。民法第九十二條第一項前段、第九
    十三條、第一百九十八條，分別定有明文。是以因被詐欺（或被脅迫）而為負擔
    債務之意思表示，即為侵權行為之被害人，該被害人得於民法第九十三條所定之
    期間內撤銷其負擔債務之意思表示，使其債務歸於消滅，或於同法第一百九十七
    條第一項所定之時效未完成前，本於侵權行為之損害賠償請求權，請求廢止加害
    人之債權，且被害人於其撤銷權因經過除斥期間而消滅，並對於債權之廢止請求
    權消滅時效業已完成時，依同法第一百九十八條之規定，仍得拒絕履行（最高法
    院四十六年度台上字第一二二八號判例參照）。本件被上訴人於八十六年七月二
    十二日以脅迫之方式使上訴人簽發系爭本票，已如前述，自屬因侵權行為而對於
    上訴人取得債權。上訴人於上開兩造間請求確認本票債權不存在事件中，已依民
    法第九十二條第一項規定，撤銷其意思表示；復於八十八年七月五日以臺中郵局
    第六六九一號存證信函，內載：「‧‧‧查台端（指被上訴人）脅迫本人簽發上
    開本票（即系爭本票），侵害本人權利，現請台端於函到三日內，將台端以非法
    方式取得之上開本票返還本人，以回復本人所受損害‧‧‧」等語，並送達於被
    上訴人（見本院前審卷二五至二八頁），堪認上訴人已有積極行使其撤銷權，及
    本於侵權行為之損害賠償請求權請求廢止系爭本票債權之舉。然因前述兩造間請
    求確認系爭本票債權不存在事件，既已為上訴人敗訴之判決確定，即生既判力，
    是上訴人再於本件訴訟中，執上開撤銷權及債權廢止請求權之規定，以之對抗被
    上訴人，而主張系爭本票債權不存在，固非可採。惟二人互負債務，而其給付種
    類相同，並均屆清償期者，各得以其債務，與他方之債務，互為抵銷，為民法第
    三百三十四條第一項前段所明定。被上訴人因侵權行為而取得系爭本票，致上訴
    人對被上訴人負有九百五十六萬元之債務，難謂其現存之總財產未因此而減少，
    應認上訴人受有同額之損害，即上訴人對於被上訴人亦有九百五十六萬元之損害
    賠償債權存在，上訴人據以主張與被上訴人之系爭本票債權互為抵銷，於法尚無
    不合。雖被上訴人辯稱：上訴人之侵權行為損害賠償債權，前經南投地院八十八
    年度訴字第三四二號、本院八十九年度上字第一四三號判決確定為二十萬元，故
    上訴人所得抵銷之數額亦僅為二十萬元云云。惟查上訴人於上開判決中，係請求
    被上訴人賠償伊一百萬元之精神慰撫金，及伊為提供擔保以停止被上訴人發動之
    強制執行程序，向金融機構辦理貸款，而須負擔額外之違約金及利息計六十四萬
    九千三百三十元，經法院判命被上訴人應給付上訴人慰撫金二十萬元，而駁回上
    訴人其餘之請求後確定，與系爭九百五十六萬元本票債權無涉，被上訴人據上判
    決謂上訴人於本件所得抵銷之數額僅為二十萬，委不足採。則本件被上訴人對於
    上訴人之九百五十六萬元本票債權，經與上訴人對於被上訴人同額之損害賠償債
    權抵銷後，已全數歸於消滅。
六、綜上所述，上訴人主張系爭本票債權業經抵銷而消滅，應屬可採；被上訴人所辯
    ，為無可取。從而，上訴人訴請撤銷臺灣南投地方法院八十六年度民執字第三二
    六七號清償票款強制執行事件所為之強制執行程序，應予准許。原審為上訴人敗
    訴之判決，尚有未洽。上訴意旨指摘原判決不當，求予廢棄改判，為有理由。爰
    由本院予以廢棄，改判如主文第二項所示。
七、本件事證已臻明確，兩造其餘攻擊防禦方法及舉證，核與判決結果不生影響，爰
    不逐一論列，併此敘明。
八、據上論結，本件上訴為有理由。依民事訴訟法第四百五十條、第七十八條，判決
    如主文。
中　　　華　　　民　　　國　　九十一　　年　　 十一　　 月　　 十二　　 日
~B1民事第四庭審判長法官　黃斐君
~B2　　　　　　　  法官　張浴美
~B3　　　　　　　  法官　張鑫城
右為正本係照原本作成。
如對本判決上訴，須於收受判決送達後二十日內向本院提出上訴書狀，其未表明上訴
理由者，應於提出上訴後二十日內向本院提出上訴理由書（須按他造人數附具繕本）
，並繳納送達用雙掛號郵票拾份（每份拾肆元）。
上訴時應提出委任律師或具有律師資格之人之委任狀；委任有律師資格者，另應附具
律師及格證書及釋明委任人與受任人有民事訴訟法第四百六十六條之一第一項但書或
第二項（詳附註）所定關係之釋明文書影本。
~B 　 　　　　　　書記官　劉智文
中　　　華　　　民　　　國　　九十一　　年　　 十一　　 月　　 十八　　 日
附註：
民事訴訟法第四百六十六條之一（第一項、第二項）
對於第二審判決上訴，上訴人應委任律師為訴訟代理人。但上訴人或其法定代理人具
有律師資格者，不在此限。
上訴人之配偶、三親等內之血親、二親等內之姻親，或上訴人為法人、中央或地方機
關時，其所屬專任人員具有律師資格並經法院認為適當者，亦得為第三審訴訟代理人
。
                                                                        Ｂ
